臺灣高等法院民事判決
110年度家上字第171號
上  訴  人  A 0 1

訴訟代理人  張倍齊律師
被上訴人    A 0 2
訴訟代理人  劉政杰律師
複代理人    李浩霆律師
上列當事人間請求離婚事件，上訴人對於中華民國110年4月26日
臺灣臺北地方法院109年度婚字第374號第一審判決提起上訴，本
院於110年12月22日言詞辯論終結，判決如下：
    主      文
原判決廢棄。
被上訴人在第一審之訴駁回。
第一、二審訴訟費用由被上訴人負擔。
    事實及理由
一、被上訴人主張：兩造於民國00年00月00日結婚，婚後育有現
    已成年子女甲○○、乙○○；兩造婚後感情不睦，迭因細故發生
    爭執，上訴人以其經濟較伊為優渥自居，經常對伊冷嘲熱諷
    ，嗣其於104年9月2日自行遷出位於臺北市○○區○○路000號0
    樓之兩造共同住居所後，僅於有生理需求時返家，對伊惡言
    相向或以違反伊之意願方式脅迫伊與其進行性行為，伊實難
    再忍受上訴人同居之虐待，兩造分居迄今已逾6年，婚姻關
    係亦已生重大破綻而有無法維持之重大事由等情。爰依民法
    第1052條第1項第3款、第2項之規定，求為判決准被上訴人
    與上訴人離婚（原審為被上訴人勝訴之判決，上訴人不服，
    提起上訴）。並於本院答辯聲明：上訴駁回。     
二、上訴人則以：兩造婚後和樂美滿，伊對於被上訴人之工作均
    予尊重，被上訴人賺取之薪水係供其自行支配使用，伊從未
    干涉；於104年間，伊為便於照顧年邁雙親，經與被上訴人
    協商後，始攜兩造之子甲○○搬離兩造共同住所，至伊父母○○
    住處附近居住，被上訴人與兩造之女乙○○則仍居住於兩造○○
    住所，為維繫兩造情感，伊每週仍有約2、3天返回兩造住所
    ；詎被上訴人竟與其他男子發展婚外情，並經常出遊外宿及
    從事性行為，且為達成離婚之目的，竟竊錄兩造日常生活對
    話，試圖創造遭伊家暴或強制性交之假象，惟伊未曾強迫被
    上訴人為性行為，更未對於被上訴人施暴或為不堪同居之虐
    待，兩造婚姻關係尚未達不能維持之程度，縱生有重大破綻
    ，亦應歸責於被上訴人與其他男子發生婚外情，急於終結兩
    造婚姻關係所致，其請求離婚並無理由等語，資為抗辯。並
    於本院上訴聲明：如主文所示。 
三、查，兩造於00年00月00日結婚，婚後育有現已成年子女甲○○
    、乙○○，並共同居住於臺北市○○區○○路000號0樓，嗣於104
    年間上訴人搬至○○居住，兩造婚姻關係現仍存續中等情，有
    卷附戶籍謄本可稽(見原審卷第13至15頁)，並為兩造所不爭
    執（見本院卷第140至141頁），堪信為真。
四、本件應審究者為㈠被上訴人依民法第1052條第1項第3款之規
    定，訴請離婚，是否有據？㈡被上訴人依民法第1052條第2項
    之規定，訴請離婚，是否有據？茲分別論述如下：
㈠、被上訴人依民法第1052條第1項第3款之規定，訴請離婚，是
    否有據？
　⒈按維護人格尊嚴與確保人身安全，為我國憲法保障人民自由
    權利之基本理念。增進夫妻情感之和諧，防止家庭暴力之發
    生，以保護婚姻制度，亦為社會大眾所期待。民法第1052條
    第1項第3款所稱「不堪同居之虐待」，應就具體事件，衡量
    夫妻之一方受他方虐待所受侵害之嚴重性，斟酌當事人之教
    育程度、社會地位及其他情事，是否已危及婚姻關係之維繫
    以為斷。若受他方虐待已逾越夫妻通常所能忍受之程度而有
    侵害人格尊嚴與人身安全者，即不得謂非受不堪同居之虐待
    。又所謂不堪同居之虐待，係指予以身體上或精神上不可忍
    受之痛苦，致不堪繼續同居者而言。如非客觀已達於此程度
    ，不容夫妻之一方以主觀之見解，任意請求與他方離婚（司
    法院釋字第372號解釋、最高法院34年上字第3968號民事判
    例意旨參照）。又請求離婚之原告，對於此項虐待事實，除
    依法律規定無庸舉證外，應負舉證之責任（最高法院37年上
    字第6882號民事判例意旨參照）。　
　⒉被上訴人雖主張上訴人經常對伊冷嘲熱諷，並於104年9月2日
    自行遷出兩造共同位於臺北市○○區之住居所，僅於有生理需
    求時返家，對伊惡言相向或以違反伊之意願方式脅迫伊為性
    行為，致伊不堪同居之虐待云云。然其就此部分，固提出錄
    音譯文及原法院109年度家護字第568號民事通常保護令為證
    （見原審卷第19至21、57至58頁），惟查：　
　　⑴、觀諸被上訴人所提兩造對話錄音譯文內容（見原審卷第1
        9至21頁），內容固有被上訴人對上訴人稱「不行」、
        「不要」、「出去」、「走開」等語，及上訴人回稱「
        那不要幹啊」等語，並有摔門聲等情，然此片段數語僅
        能證明兩造就夫妻性關係之協調方面，或有衝突與不悅
        ，尚難認定上訴人有何違反被上訴人意願而強迫被上訴
        人為性行為等情。
　　⑵、至被上訴人曾以上訴人強迫伊行房為由，向原法院聲請核發民事通常保護令，經原法院於109年9月30日核發109年度家護字第568號民事通常保護令；惟考量保護令之目的係為防治家庭暴力行為、保護遭受家庭暴力之被害人人身安全，在達到認為已有正當、合理或可能原因，足信被害人置身受加害人虐待或恐嚇之環境，法院即可斟酌迅速核發，與一般民事訴訟調查證據及認定事實的程度，仍未盡相同；再審酌上開保護令之核發，亦係以被上訴人所提上開錄音內容為證，且上訴人於該保護令聲請及核發過程中，並未到庭表示意見以爭執兩造糾紛之始末（見原審卷第58頁）；是以，縱使被上訴人曾向原法院聲請核發上開民事通常保護令獲准，然以被上訴人所提之事證，僅能認定兩造就夫妻生活上曾有衝突及糾紛，尚難認達虐待致不堪繼續同居之程度。
　　⑶、另被上訴人又主張上訴人經常對伊冷嘲熱諷，及於104年
        9月2日自行遷出兩造共同位於臺北市○○區之住居所，僅
        於有生理需求時始返家，致伊不堪同居之虐待云云。然
        就上訴人有何常對被上訴人為冷嘲熱諷等言語暴力之行
        為，被上訴人未能提出事證以資佐證；至104年間，上
        訴人雖有搬至臺北市○○區居住，僅定時返回兩造位於臺
        北市○○區住居所之情，兩造就此居住模式縱有無法協調
        之情事，而心有不悅，然上開情事，亦僅屬夫妻生活就
        住居所之溝通問題，上訴人並未對被上訴人有何暴力言
        詞或舉動而為身體上或精神上虐待，故亦難認上訴人有
        何行為，致被上訴人不堪同居之虐待。　　
　⒊是以，本件依被上訴人所舉之全部事證判斷，難認上訴人對
    被上訴人有何不當之行為致被上訴人不堪同居之虐待，被上
    訴人依民法第1052條第1項第3款之規定，訴請離婚，自屬無
    由。　　　　　
㈡、被上訴人依民法第1052條第2項之規定，訴請離婚，是否有據
    ？　　
　⒈按民法第1052條第2項所稱「有前項以外之重大事由，難以維
    持婚姻者」，係抽象的、概括的離婚事由，此乃緣於74年修
    正民法親屬編時，為因應實際需要，參酌各國立法例，導入
    破綻主義思想所增設。但其事由應由夫妻一方負責者，僅他
    方得請求離婚，是其所採者為消極破綻主義精神，非積極破
    綻主義。關於「難以維持婚姻之重大事由」，係以婚姻是否
    已生破綻而無回復之希望為其判斷之標準。而婚姻是否已生
    破綻無回復之希望，則應依客觀之標準，即難以維持婚姻之
    事實，是否已達於倘處於同一境況，任何人均將喪失維持婚
    姻意欲之程度而定。至於同條項但書所規定「難以維持婚姻
    之重大事由應由夫妻之一方負責者，僅他方得請求離婚」，
    乃因如肯定有責配偶之離婚請求，無異承認恣意離婚，破壞
    婚姻秩序，且有背於道義，尤其違反自己清白（cle-anhand
    s）之法理，有欠公允，同時亦與國民之法感情及倫理觀念
    不合，因而採消極破綻主義。倘該重大事由，夫妻雙方均須
    負責時，應比較衡量雙方之有責程度，僅責任較輕之一方得
    向責任較重之他方請求離婚，如有責程度相同時，雙方均得
    請求離婚，始屬公允，是責任較重之一方應不得向責任較輕
    之他方請求離婚（最高法院94年度台上字第2059號民事裁判
    意旨參照）。　
　⒉經查：
　　⑴、承上所述，兩造就夫妻性關係之協調方面，曾有衝突與不悅，且於104年間，上訴人為便於照顧其年邁之雙親，乃搬遷至其父母位於臺北市○○區之住處居住，僅定期返回兩造位於臺北市○○區之住居所，足致兩造感情產生嫌隙，且不利於兩造婚姻關係之維繫。
　　⑵、惟依據上訴人所提出被上訴人手機內所存有被上訴人與
        他名男子之合照照片內容（本院卷第36至47頁），被上
        訴人近年曾與他名男子親密出遊，共乘班機、參加旅遊
        團，互相親吻、摟抱、相依，足跡遍及全台各地，甚有
        他名男子生殖器官裸露之照片，被上訴人對上開卷附照
        片之內容顯示為被上訴人與他名男子共遊、親密牽手、
        相擁之互動等情，亦不爭執（見本院卷第138頁），足
        認被上訴人近年確實有與他名男子為不正當之交往，行
        為並非適當，而有違婚姻忠誠義務，使兩造婚姻發生嚴
        重之破綻甚明。
　　⑶、依上說明，兩造婚後雖曾因上訴人就夫妻性生活需索之
        事生摩擦及爭執，致被上訴人心有不悅，近年則因上訴
        人需往返其父母位於臺北市○○區住處與兩造位於臺北市
        ○○區住所居住，以兼顧年邁雙親看護之責，兩造就此居
        住模式亦難妥為溝通協調，然該等常見之夫妻及家庭糾
        紛，應尚可透過兩造理性溝通調適，尋求解決之道；惟
        被上訴人卻於近年，與他名男子有明顯之外遇交往行為
        ，且無維持婚姻之意願；兩造間之婚姻雖有發生破綻之
        事由，然本院審酌上情，認被上訴人對兩造婚姻發生破
        綻無法挽回之可責性應較重。是以，被上訴人對於兩造
        婚姻而生之重大破綻，可責性既較重，自不得依民法第
        1052條第2項規定，請求離婚。　　　　　
五、從而，被上訴人依民法第1052條第1項第3款、第2項之規定
    ，請求准被上訴人與上訴人離婚，均無理由，不應准許。原
    審為上訴人敗訴之判決，尚有未洽；上訴意旨指謫原判決不
    當，求予廢棄改判，為有理由，爰由本院將原判決廢棄，並
    改判如主文第2項所示。
六、本件事證已臻明確，兩造其餘之攻擊或防禦方法及所用之證
    據，經本院斟酌後，認為均不足以影響本判決之結果，爰不
    逐一論列，併此敘明。
七、據上論結，本件上訴為有理由。爰判決如主文。　　
中　　華　　民　　國　　110 　年　　12　　月　　29　　日
                  家事法庭
                      審判長法  官  楊絮雲
                            法  官  郭顏毓
                            法  官  張宇葭
正本係照原本作成。
如不服本判決，應於收受送達後20日內向本院提出上訴書狀，其
未表明上訴理由者，應於提出上訴後20日內向本院補提理由書狀
（均須按他造當事人之人數附繕本）上訴時應提出委任律師或具
有律師資格之人之委任狀；委任有律師資格者，另應附具律師資
格證書及釋明委任人與受任人有民事訴訟法第466 條之1第1項但
書或第 2項所定關係之釋明文書影本。如委任律師提起上訴者，
應一併繳納上訴審裁判費。
中　　華　　民　　國　　110 　年　　12　　月　　29　　日
　　　　　　　　　　　　　  書記官  李佳姿